臺灣臺中地方法院民事判決　九十一年度再易字第二二號
　　再審　原告　蕭高文
　　訴訟代理人　江銘栗律師
　　再審　被告　甲○○
　　訴訟代理人　蔡譯智律師
　　複代理　人　陳明發律師
右當事人間請求履行契約事件，再審原告對於中華民國九十一年七月三十一日本院九
十年度簡上字第一九九號確定判決提起再審之訴，本院判決如左：
    主  文
再審之訴駁回。
再審訴訟費用由再審原告負擔。
    事  實
甲、再審原告方面：
  一、聲明：
    (一)本院九十年度簡上字第一九九號民事確定判決廢棄。
    (二)右廢棄部分，再審被告應給付再審原告新臺幣（下同）二十八萬八千元，及自
      再審原告於原審起訴狀送達翌日起至清償日止，按年息百分之五計算之利息。
  二、陳述：
    (一)原確定判決依舉證責任分配法則及社頭郵局第四四號存證信函為據，認為再審
      原告於民國七十八年十月二十六日業已終止兩造之私立立人高級中學（下稱立
      人高中）股份委任關係，再審被告對本件分配售地款之分配及數額等委任事務
      ，自無須負舉證責任，進而認並無民事訴訟法第二百七十七條但書規定之適用
      ，而應由再審原告負舉證責任，並以再審原告無法舉證證明本件土地之售地款
      每股分配金額係二百三十二萬元為由，而駁回再審原告之請求。惟再審原告發
      見下列未經原審訴訟程序斟酌之證物或得使用該證物，足認：(1)本件土地之售
      地款每股分配金額確係二百三十二萬元；(2)再審原告於七十八年間雖曾終止與
      再審被告間之委任關係，但嗣後雙方關係修好後，又已成立新委任關係，分述
      如次：
    1.再審原告於原審雖有提出兩造對話之錄音帶暨譯文，以證明再審被告曾自認本
      件土地售地款每股分配金額為二百三十二萬元，然再審被告否認其為真正，且
      原審又認為再審原告未能舉證該錄音帶之真正，自難為有利於再審原告之認定
      ，並進而認為再審原告無法舉證土地之售地款每股分配二百三十二萬元為由，
      而駁回再審原告之請求。惟查，上開錄音帶暨譯文，再審被告於另案臺灣臺中
      地方法院檢察署九十一年度偵續一字第七號及同署九十一年度偵字第四六七三
      一號案件偵查中，再審原告均有提出該卷錄音帶及譯文，與再審被告當面對質
      ，再審被告分別於二次偵查中，均自認該卷錄音帶及譯文確為當時與再審原告
      之對話內容，系爭錄音帶之聲音確為伊本人之聲音無誤，足證本案附卷之錄音
      帶確為真正，是再審被告於上開二偵查案件中所自認之筆錄（下稱系爭證物一
      ），係屬新證據，足以推翻原審以錄音帶內容無法認定係再審被告所為，進而
      駁回再審原告前審訴訟請求之認定，因上開二偵查案件目前仍在偵查中，再審
      原告無法調取致無法使用該證物。
    2.再審原告於八十五年十一月二十六日，曾委由謝子熾律師函，請再審被告將立
      人高中再審原告之股權，委由再審被告出名行使所獲得之利益，會算釐清。而
      再審被告隨即於八十五年十二月十一日委由趙建興律師，回函表示：「有關蕭
      先生（即再審原告）所應分配之權利，本人（即再審被告）並無侵占之意，前
      曾轉付土地款二百餘萬元，‧‧‧後因學校營運困難，無任何津貼。至近年來
      所發數額，尚需學校查核後，再行轉付，本人願本誠意合理解決此事」等語，
      有上開律師函各一件附卷可證（下稱系爭證物二），足證兩造直至八十五年間
      仍有委任關係存在。
    3.再審被告於臺灣臺中地方法院檢察署九十年度偵續字第九四號（該案件經臺灣
      高等法院臺中分院檢察署發回續行，即上開九十一年度偵續一字第七號）偵查
      時亦自承於八十六年十月間，經由訴外人林柏榕轉交三采建設股份有限公司董
      事長廖福澤所支付三千萬元與再審被告，以購買再審被告所持有之三股權，而
      再審被告遭再審原告提出上開刑事告訴後，曾通知再審原告退還該一千萬元退
      股金，有存證信函及提存書各一件附卷可證（下稱系爭證物三）。再審被告與
      再審原告於八十六年十月若已無委託關係，再審被告既未代理再審原告保管立
      人高中股權，三采公司董事長廖福澤何以會向再審被告購買再審原告之股權，
      並將購股款項一千萬元交付再審被告收執，完成買賣股權之行為者？足見兩造
      於八十六年間仍有委任關係存在，三采公司董事長廖福澤才會向再審被告購買
      再審原告之股權，並將購股款項一千萬元交付再審被告收執。
    (二)從而，系爭證物一至三在原審訴訟程序如經斟酌，再審原告必可受較有利之裁
      判。為此，爰依民事訴訟法第四百九十六條第一項第十三款之規定，提起再審
      之訴。
    (三)又證人清松於原第一審訴訟程序之證言，可知立人高中於八十一年六月間出售
      一筆土地，並依原始捐資人股數比例分配出售土地之款項與捐資人，而再審原
      告所分得之款項，係由再審被告代理向立人高中領取，足認兩造間仍有委任關
      係，再審被告始得於八十一年間代領再審原告所分得之售地款。另再審被告於
      原審並未提出土地售地價款之分配表，本院應命再審被告提出該分配表，俾證
      明土地之售地款每股分配款確為二百三十二萬元。
  三、證據：提出臺灣臺中地方法院檢察署九十一年度偵續一字第七號及同署九十一
      年度偵字第四六七三一號案件傳票各一紙、存證信函及提存書各一件、律師函
      二件（均影本）等為證。
乙、再審被告方面：
  一、聲明：再審之訴駁回。
  二、陳述：
  　(一)關於系爭證物一部分：再審原告以臺灣臺中地方法院檢察署九十一年度偵續一
      字第七號及同署九十一年度偵字第四六七三一號案件中，再審被告自認再審原
      告於九十一年三月二十八日陳報狀內所提出之錄音帶為其本人之聲音，作為推
      翻原審認定再審原告未舉證該錄音帶為真正之新證據。惟再審原告未說明前開
      二件偵查案件，再審被告何時承認該錄音帶為其聲音，究係在原確定判決前或
      後？若係在原確定判決前，則再審原告為該二件案件告訴人，其顯然早即知悉
      此事，其明知又不提出，即非屬得請求再審之新證據；若係在原確定判決後，
      亦非屬得請求再審之新證據。
    (二)關於系爭證物二、三部分：
    1.再審原告於本院自承關於系爭證物二即律師函部分，是因為當時找不到，所以
      沒有提出來。至於系爭證物三即存證信函及提存書部分，是再審原告當時沒有
      想到要提出來，所以沒有提出來。顯然再審原告早於判決確定前已知悉前開證
      物之存在，而該律師函部分，再審被告以當時找不到為由作為說理，然再審原
      告於原審曾傳喚該二封律師函之律師謝子熾到庭作證，且證人謝子熾律師亦已
      作證確有發函給再審被告，是再審原告並非不得於原審提出該律師函；而存證
      信函及提存書部分，再審原告自承係為伊沒有想到要提出，顯然均不符合再審
      新證據之要件。
    2.又再審原告認為上開證物可證明兩造間有委任關係存在，惟查原審審酌之重點
      在於該土地買賣價金係以三十六股或四十二股分配，及分配金額為二百零三萬
      二千元或二百三十二萬元，均未論及委任關係存在與否，此即與民事訴訟法第
      四百九十六條第一項第十三款但書規定不符，亦不得作為再審之新證據。
    (三)至於再審原告認本件原第一審訴訟程序證人何清松或再審被告未提出之分配表
      ，可證明兩造間仍有委任關係及當初股金的確為二百三十二萬元乙節，係指本
      案訴訟標的而言，則此即非屬民事訴訟法第四百九十六條第一項第十三款再審
      事由之新證據。
丙、本院依職權調閱本院臺中簡易庭九十年度中簡字第四一七號、本院九十年度簡上
    字第一九九號民事案卷全卷。
    理  由
一、按民事訴訟法再審制度之目的，乃賦予當事人得就確定判決有聲明不服之機會，
    並對之為救濟之手段，然為同時對確定判決之安定性有所兼顧，避免當事人迭就
    確定判決任意提起再審之訴，致使所爭訟之事實始終無法獲得確定解決，故明文
    限制原確定判決除具有民事訴訟法第四百九十六條第一項所列十三款情事，或不
    得上訴第三審之事件，就足以影響於判決之重要證物漏未斟酌等事由外，始得提
    起再審之訴。是以，對於再審之訴除合法要件之調查外，本院首應審酌者乃本院
    臺中簡易庭九十年度中簡字第四一七號、本院九十年度簡上字第一九九號原確定
    判決是否具有法定之再審理由。
二、本件再審原告主張依系爭證物一至三如在原審訴訟程序提出，若經原審法院斟酌
    ，再審原告必可受較有利之裁判，而依民事訴訟法第四百九十六條第一項第十三
    款規定提起本件再審之訴，再審原告雖已具體指明形式上法定得為再審理由之情
    形，已屬合法。惟按民事訴訟法第四百九十六條第一項第十三款所謂發現未經斟
    酌之證物，係指在前訴訟程序事實審辯論終結前，不知已有該證物存在，其後始
    知之者而言。所謂得使用該證物，係指前訴訟程序事實審言詞辯論終結前，雖知
    有該證物存在，但因故不能使用，其後始得使用者而言。若已知之，而按其情形
    ，並非不能當時舉出或命第三人提出者，即無本款之適用（最高法院七十六年度
    台上字第二八一二號判決意旨參照）。經查：
  (一)關於系爭證物一部分：觀諸再審原告提出之臺灣臺中地方法院檢察署九十一年度
    偵續一字第七號及同署九十一年度偵字第四六七三一號案件傳票各一紙內容，可
    知再審原告均係上開二偵查案件之告訴人，開庭時間則分別為九十一年六月十九
    日、九十一年四月二十三日，均係在原審言詞辯論終結即九十一年七月十二日前
    之期日。倘再審原告陳稱伊於原審所提出兩造對話之錄音帶暨譯文，再審被告於
    上開二偵查庭期日曾與再審原告對質，且自認該錄音帶暨譯文確為兩造對話內容
    並記載於系爭證物一即上開二偵查偵查筆錄中等情，縱認屬實，則再審原告顯於
    原審言詞辯論終結前即已知有系爭證物一之存在，依前開說明，自非屬「發現未
    經斟酌之證物」。又再審原告既於原審言詞辯論終結前即已知有系爭證物一之存
    在，按其情形，亦非不能於原審言詞辯論終結前向原審法院聲明系爭證物一並請
    求調查，依前開說明，亦非屬「得使用該證物」。再者，倘系爭證物一係於原審
    言詞辯論終結後始存在，依前開說明，則更無民事訴訟法第四百九十六條第一項
    第十三款之適用。是再審原告此部分所陳，自不足採信。
  (二)關於系爭證物二、三部分：再審原告於本院自陳關於系爭證物二即律師函部分，
    是因為伊當時找不到，所以沒有提出來；系爭證物三即存證信函及提存書部分，
    伊則是當時沒有想到要提出來，所以沒有提出來等語明確（見本院九十二年一月
    六日準備程序筆錄），並舉系爭證物二、三為證，自堪認再審原告於原審言詞辯
    論終結前業已知悉系爭證物二、三之存在。其中系爭證物二部分，再審原告僅空
    言泛稱因為伊當時找不到，所以沒有提出來等語，惟觀諸再審原告提出之系爭證
    物二內容，可知分別係再審原告委任謝子熾律師致再審被告函、趙建興律師致再
    審原告函，系爭證物二理應為再審原告所持有，衡情已難認再審原告於原審言詞
    辯論終結前有何不能提出之情事。況再審原告於原審曾聲請傳喚律師謝子熾到庭
    作證，而證人謝子熾律師亦已作證確有發函給再審被告，且再審被告亦有回應等
    語，此亦經原確定判決予以斟酌認定（見原確定判決理由欄第六項），縱認再審
    原告提出系爭證物二供原審斟酌，亦不能必使再審原告受較有利之裁判，甚為明
    確。另系爭證物三部分，既僅係再審原告主觀上於原審言詞辯論終結前沒有想到
    要提出來故未予提出，自非屬原審言詞辯論終結前不能提出並使用之證物，亦甚
    明確。是再審原告此部分所陳，亦無可採。
三、綜上所述，再審原告主張依系爭證物一至三，指稱本院臺中簡易庭九十年度中簡
    字第四一七號、本院九十年度簡上字第一九九號民事確定判決，具有民事訴訟法
    第四百九十六條第一項第十三款之再審事由，並求予廢棄改判，為無理由，應予
    駁回。
四、至再審原告主張依證人何清松於原第一審訴訟程序之證言，可證明兩造間仍有委
    任關係存在，再審原告並請求本院應命再審被告提出土地價款之分配表，俾證明
    土地之售地款每股分配款為二百三十二萬元乙節，均係指本案訴訟標的而言，業
    據再審原告陳明在卷（見本院九十二年一月六日準備程序筆錄），則再審原告此
    部分所陳尚與本件是否符合民事訴訟法第四百九十六條第一項第十三款之再審事
    由無涉。又本件再審原告主張之系爭證物一至三，不符民事訴訟法第四百九十六
    條第一項第十三款規定之再審事由，有如前述，是本院自不須進一步審究再審原
    告此部分所陳有無理由，附此敘明。
據上論結，本件再審之訴為無理由，依民事訴訟法第五百零五條、第七十八條，判決
如主文。
中　　　華　　　民　　　國　　九十一　　年　　  二　　月　　　十三　　　日
                                  臺灣臺中地方法院民事第五庭
~B審判長法官　張惠立
~B法　　　官　王邁揚
~B法　　　官　何世全
右為正本係照原本作成
如對本判決上訴，須於判決送達後廿日內向本院提出上訴狀
中　　　華　　　民　　　國　　九十一　　年　　  二　　月　　　十三　　　日
~B法院書記官
